【裁判字號】    99,聲,398
【裁判日期】    990528
【裁判案由】    聲明異議
【裁判全文】
臺灣高等法院臺南分院刑事裁定           99年度聲字第398號
聲明異議人
即  被  告    甲○○
聲 明 異議人
兼選任辯護人  陳崇善  律師
上列聲明異議人因被告違反毒品危害防制條例案件，不服本院審
判長就本院98年度上更(一)字第344號案所為之訴訟指揮，聲明
異議，本院裁定如下：
    主  文
聲明異議駁回。
    理  由
一、本件聲明異議意旨略以：
(一)、本院98年度上更(一)字第344號於民國99年5月11日製作，並
    於99年5月13日送達於辯護人之通知書，其中注意事項之記
    載「‥‥又本案曾定期於99年4月15日、99年5月3日召開審
    理程序二次，但被告甲○○及其選任辯護人陳崇善律師均未
    到庭，為避免本案遲滯訴訟程序，並保護在押共同被告賴志
    豪之程序利益，暨兼顧被告甲○○之辯護依賴權，本院此次
    所定審理期日（99年6月3日下午14時30分）除通知被告甲○
    ○及其選任辯護人陳崇善律師外，同時依職權指定本院公設
    辯護人為被告甲○○之共同辯護人俾符合正當法律程序之精
    神」（下稱原訴訟指揮）等語，其雖非裁定書面之形式，然
    該意思表示已對於被告甲○○及其辯護人陳崇善律師具有拘
    束力，因此，殆可肯認為係裁定，而非單純之通知。即便認
    為並非裁定，而係訴訟指揮之通知，上訴人與選任辯護人對
    於該等訴訟指揮均無法心服，特聲明異議。
(二)、原訴訟指揮有下列違背法令之處：
、不應指定公設辯護人而指定者，訴訟程序仍不合法：
    按「審判長對於最輕本刑為5年以上有期徒刑之案件，指定
    公設辯護人為其辯護，以被告未經選任辯護人或雖經選任辯
    護人而於審判期日無正當理由不到庭者，始有其必要」，本
    件被告甲○○已選任陳崇善律師為辯護人；而辯護人之所以
    請假未到庭乃因原訴訟指揮法院不准複製「該案之全部監聽
    、警詢、偵查中及歷審審判中」之錄音光碟，致使辯護人無
    從就前開錄音之譯文表示證據能力，復以辯護人就原訴訟指
    揮法院不准複製前開錄音光碟裁定所為之抗告尚未經最高法
    院裁定，辯護人亦據此提出請假，因此，「辯護人非無正當
    理由而不到庭」。原訴訟指揮擬於99年6月3日逕行指定公設
    辯護人進行審理結案，於法已有未合。
、為充分保障上訴人甲○○受憲法第16條受有效辯護之訴訟權
    ，上訴人依法得「拒卻」原裁定法院指定公設辯護人，並在
    此鄭重表示拒卻之意思。
、原訴訟指揮注意事項之記載「…將逕行結案，…以免遲滯訴
    訟程序…」，顯見原訴訟指揮指定公設辯護人之目的僅在於
    「速審速決」而完全忽略被告受實質有效辯護之權利。
(三)、載有前揭注意事項之開庭通知，乃違背法令之裁定，已如前
    所述；退步言之，縱認其非裁定而係第416條第1項「審判長
    、受命法官所為處分……」，亦請依418條第2項之規定處理
    ，請撤銷原裁定等情云云。
二、按審判長之指定辯護人，係屬於訴訟指揮之性質。又「當事
    人、代理人、辯護人或輔佐人對於審判長或受命法官有關證
    據調查或訴訟指揮之處分不服者，除有特別規定外，得向法
    院聲明異議」，刑事訴訟法第288條之3第1、2項定有明文，
    此項規定並為第二審所準用。經查本案係對審判長之訴訟指
    揮聲明不服，依前揭說明，自應向本院聲明異議，而聲明異
    議人除提出聲明異議狀外，同時並提出與異議狀內容相同之
    抗告狀，本院一併視同聲明異議處理，合先說明。
三、聲明異議既係對審判長或受命法官有關證據調查或訴訟指揮
    之處分不服者之救濟程序，因此，必須是審判長或受命法官
    已經為之且具有拘束力之訴訟指揮處分，始得為聲明異議之
    對象。若形式上雖屬訴訟指揮，惟實質上僅係法定訴訟程序
    進行之一部分，對法院、當事人並不具有拘束力者，自不許
    對之聲明異議。經查
(一)、本院98年度上更(一)字第344號被告違反毒品危害防制條例
    案件於99年5月11日製作，並於99年5月13日送達於辯護人之
    通知書，其中注意事項確實記載「‥‥又本案曾定期於99年
    4月15日、99年5月3日召開審理程序二次，但被告甲○○及
    其選任辯護人陳崇善律師均未到庭，為避免本案遲滯訴訟程
    序，並保護在押共同被告賴志豪之程序利益，暨兼顧被告甲
    ○○之辯護依賴權，本院此次所定審理期日（99年6月3日下
    午14時30分）除通知被告甲○○及其選任辯護人陳崇善律師
    外，同時依職權指定本院公設辯護人為被告甲○○之共同辯
    護人俾符合正當法律程序之精神」等語，異議人對於上開指
    定公設辯護人之處分，認為違法。惟上開案件，曾於99年4
    月15日上午9時30分進行審理程序，被告及選任辯護人均未
    到庭，審判長即改期於99年5月3日上午10時續行審理外，並
    同時指定本院公設辯護人為被告之共同辯護人，嗣99年5月3
    日再次進行審理程序，公設辯護人已到場，惟被告及其辯護
    人均未到庭，審判長再於99年5月11日指定於99年6月3日下
    午2時30分審理，且自99年4月15日指定公設辯護人為被告之
    共同辯護人後，並未有撤銷指定辯護之裁定，此業經本院調
    閱98年度上更(一)字第344號卷核閱屬實。是該案於99年4月
    15日即行指定公設辯護人為共同辯護人至今，均未有改變之
    事實，洵堪認定。
(二)、又按審判期日，應傳喚被告或其代理人，並通知檢察官、辯
    護人、輔佐人。刑事訟訟法第271條定有明文。本院原訴訟
    指揮固有記載「‥‥本院此次所定審理期日（99年6月3日下
    午14時30分）除通知被告甲○○及其選任辯護人陳崇善律師
    外，同時依職權指定本院公設辯護人為被告甲○○之共同辯
    護人，俾符合正當法律程序之精神」等詞，惟其僅係通知被
    告及選任辯護人該期日將進行審理程序，且有本院公設辯護
    人為被告共同辯護之意旨，並非另一次指定公設辯護人為被
    告共同辯護之情事，換言之，指定本院公設辯護人為被告之
    共同辯護人之訴訟指揮程序，早已於99年4月15日生效，本
    案99年5月11日製作，於同年月13日送達於辯護人之通知書
    ，其中注意事項之前開記載並不生指定辯護之效力，異議人
    對之聲明異議，自無足取。再原訴訟指揮並無記載「‥‥將
    逕行結案‥‥」，被告及辯護人執此聲明異議，亦無可採。
四、綜上所述，本件聲明異議，均無理由，應予駁回。
五、據上論斷，依刑事訴訟法第364條、288條之3第2項，裁定如
    主文。
中    華    民    國    99    年    5     月    28    日
                  刑事第五庭    審判長法  官  楊明章
                                      法  官  陳顯榮
                                      法  官  趙文淵
以上正本證明與原本無異。
不得抗告。
                                      書記官  呂宬樂
中    華    民    國    99    年    5     月    31    日

司法院資訊處製作；財團法人民間司法改革基金會備份。
